【裁判字號】    97,訴,1554
【裁判日期】    980403
【裁判案由】    殺人未遂等
【裁判全文】
臺灣高雄地方法院刑事判決              97年度訴字第1554號
                                      97年度訴字第1605號
公  訴  人  臺灣高雄地方法院檢察署檢察官
被      告  戊○○
                    現於臺灣高雄第二監獄
指定辯護人  本院公設辯護人丙○○
被      告  乙○○
選任辯護人  唐國盛律師
被      告  莊易達
選任辯護人  陳新三律師
被      告  蘇士泰
指定辯護人  樓嘉君律師
上列被告因殺人未遂等案件，經檢察官提起公訴（96年度偵字第
20403 號、97年度偵緝字第69號）及追加起訴（97年度偵字第10
422 號），本院判決如下：
    主  文
戊○○共同犯傷害罪，處有期徒刑壹年拾月；又共同犯剝奪他人
行動自由罪，處有期徒刑拾月。應執行有期徒刑貳年肆月。
乙○○共同犯傷害罪，處有期徒刑壹年陸月；又犯攜帶兇器強盜
罪，處有期徒刑柒年貳月。應執行有期徒刑柒年肆月。
莊易達共同犯傷害罪，處有期徒刑壹年陸月；又共同犯剝奪他人
行動自由罪，處有期徒刑陸月。應執行有期徒刑壹年捌月。
蘇士泰共同犯傷害罪，處有期徒刑壹年陸月；又共同犯剝奪他人
行動自由罪，處有期徒刑陸月。應執行有期徒刑壹年捌月。
    事  實
一、戊○○（綽號「小偉」）與甲○○係舊識，因以電話向甲○○借錢遭拒後，遂心生不滿，而於民國96年6 月20日晚上11
    時40分許，邀集乙○○（綽號「王子」）騎乘車牌號碼SDY-
    355 號輕型機車搭載其友人己○○（另移軍事法院審理，已
    經不起訴處分），與莊易達（綽號「達達」）、蘇士泰（綽
    號「泰仔」）、劉哲依（綽號「小義」，另案偵查中）及真
    實姓名、年籍均不詳之成年男子共10餘人，共同基於剝奪他
    人行動自由及傷害之犯意聯絡，先分別騎乘數輛機車，前往
    高雄市前鎮區草衙地區附近之「妙天寺」，拿取預藏之球棒
    、鐵棒數支和武士刀1 把等客觀上足對人之生命、身體、安
    全構成威脅，具有危險性之兇器後，再於同日晚上11時53分
    許，一同前往位於高雄市新興區○○○路471 號之「酷酷龍
    遊戲場」門口處，先由戊○○向甲○○借錢，遭甲○○拒絕
    後，雙方遂發生口角，乙○○隨即出手強拉甲○○，並出言
    恫稱「如果你不上車，我要把你打死」等語（以台語發音）
    ，致甲○○心生恐懼，不敢反抗，而任由乙○○強拉上其所
    騎乘之上開輕型機車後，而以此方式剝奪甲○○之行動自由
    ，其他人則騎乘機車尾隨在後，防止甲○○趁機逃跑，嗣乙○○將甲○○載至位於高雄市新興區○○○路之11號公園內
    四下無人之處，此時甲○○之行動電話響起，乙○○見甲○○所持NOKIA 廠牌3100型號行動電話1 支頗具價值，竟驟起
    歹念，另意圖為自己不法之所有，趁甲○○尚在渠等以上開
    強暴、脅迫行為剝奪其行動自由而至使其不能抗拒之際，搶
    走甲○○上開行動電話，再由戊○○、乙○○、蘇士泰、莊
    易達及其他人等一同強押甲○○至11號公園旁之天橋上，並
    分持預先準備之球棒、安全帽、鐵棒等物毆打甲○○，致甲○○受有頭皮開放性傷口和軀幹多數挫傷等傷害，得逞後隨
    即逃離現場，嗣甲○○於96年6 月21日凌晨1 時30分許，由
    友人送醫救治，並報警處理。乙○○於96年6 月21日上午11
    時30分許，將所搶得之上開NOKIA 廠牌行動電話，以新臺幣
    （下同）200 元之價格，轉賣予不知情之「聯一通訊行」負
    責人丁○○，所得贓款花用殆盡。嗣經警循線查獲，始悉上
    情。
二、案經甲○○訴由高雄市警察局新興分局報告臺灣高雄地方法
    院檢察署檢察官偵查起訴。
    理  由
壹、程序部分（證據能力之審查）：
一、按被告以外之人於審判外之言詞或書面陳述，除法律有規定
    者外，不得作為證據；又被告以外之人於檢察事務官、司法
    警察官或司法警察調查中所為之陳述，與審判中不符時，其
    先前之陳述具有較可信之特別情況，且為證明犯罪事實存否
    所必要者，得為證據，刑事訴訟法第159 條第1 項、第159
    條之2 分別定有明文。經查：
  (一)證人即告訴人甲○○於警詢時之供述，對於被告戊○○、乙○○、蘇士泰、莊易達而言，均具有被告以外之人審判外陳
    述之性質，屬傳聞證據，經本院依法提示予以調查，被告對
    此均表示無證據能力（見本院2 卷第32頁，本院3 卷第126
    頁，本院4 卷第38、52頁），而證人甲○○上開供述，就被
    告蘇士泰、莊易達是否動手毆打甲○○部分，經核與其在審
    判中之證述不符（見本院3 卷第119 頁），然經本院參酌證
    人甲○○於警詢時之證詞，距離案發時間較近，記憶較為清
    晰，且當時未直接或間接與被告接觸，較無受外力干擾之情
    形。另警員於詢問該等證人之際，亦有依法全程錄音，並無
    不法取供，是其於警詢中之陳述，相較於在本院審理時之陳
    述，均具有可信之特別情況，依上開刑事訴訟法第159 條之
    2 之規定，應得為證據。至證人甲○○於警詢時之供述，除
    上開具有證據能力部分外，其餘經核均與其於本院審理時證
    述之情節大致相符，依上開刑事訴訟法第159 條第1 項規定
    ，自不得作為本件證據使用。
  (二)證人即共犯己○○及證人丁○○於警詢時之供述，對於被告
    乙○○、戊○○、蘇士泰而言，具有被告以外之人審判外陳
    述之性質，屬傳聞證據，經本院依法提示予以調查，被告乙○○、戊○○、蘇士泰對此均表示無證據能力（見本院3 卷
    第126 頁，本院4 卷第38、52頁），且證人丁○○上開供述
    ，經核與其在審判中之證述大致相符，依上開刑事訴訟法第
    159 條第1 項規定，自均不得作為本件證據使用。
  (三)證人即共同被告戊○○於警詢時之供述，對於被告乙○○、
    蘇士泰而言，具有被告以外之人審判外陳述之性質，屬傳聞
    證據，經本院依法提示予以調查，被告乙○○、蘇士泰對此
    均表示無證據能力（見本院3 卷第126 頁，本院4 卷第38頁
    ），而證人戊○○上開供述，就被告蘇士泰是否動手毆打甲○○部分，經核與其在審判中之證述不符（見本院3 卷第22
    1 、222 頁），然經本院參酌證人戊○○於警詢時之證詞，
    距離案發時間較近，記憶較為清晰，且當時甫為警查獲，不
    及思慮為己或他人脫罪，亦未直接或間接與被告蘇士泰、乙○○接觸，較無受外力干擾之情形。另警員於詢問該等證人
    之際，亦有依法全程錄音，並無不法取供，是其於警詢中之
    陳述，相較於在本院審理時之陳述，均具有可信之特別情況
    ，依上開刑事訴訟法第159 條之2 之規定，應得為證據。至
    證人戊○○於警詢時之供述，除上開具有證據能力部分外，
    其餘經核均與其於本院審理時證述之情節大致相符，依上開
    刑事訴訟法第159 條第1 項規定，對於被告乙○○、蘇士泰
    而言，自不得作為本件證據使用。
  (四)證人即共同被告莊易達於警詢時之供述，對於被告蘇士泰而
    言，具有被告以外之人審判外陳述之性質，屬傳聞證據，經
    本院依法提示予以調查，被告蘇士泰對此表示無證據能力（
    見本院3 卷第126 頁），且共同被告莊易達上開供述，就被
    告蘇士泰是否動手毆打甲○○部分，經核與其在審判中之證
    述不符（見本院3 卷第225 頁），然經本院參酌證人莊易達
    於警詢時之證詞，距離案發時間較近，記憶較為清晰，且當
    時甫為警查獲，不及思慮為己或他人脫罪，亦未直接或間接
    與被告蘇士泰接觸，較無受外力干擾之情形。另警員於詢問
    該等證人之際，亦有依法全程錄音，並無不法取供，是其於
    警詢中之陳述，相較於在本院審理時之陳述，均具有可信之
    特別情況，依上開刑事訴訟法第159 條之2 之規定，應得為
    證據。至證人莊易達於警詢時之供述，除上開具有證據能力
    部分外，其餘經核均與其於本院審理時證述之情節大致相符
    ，依上開刑事訴訟法第159 條第1 項規定，對於被告蘇士泰
    而言，自不得作為本件證據使用。
  (五)證人即共同被告乙○○於警詢時之供述，對於被告蘇士泰、
    戊○○而言，具有被告以外之人審判外陳述之性質，屬傳聞
    證據，經本院依法提示予以調查，被告蘇士泰、戊○○對此
    表示無證據能力（見本院3 卷第126 頁，本院4 卷第38頁）
    ，且共同被告乙○○上開供述，經核與其在審判中之證述均
    不相符（見本院3 卷第166 至176 頁），然經本院參酌證人
    乙○○於警詢時之證詞，距離案發時間較近，記憶較為清晰
    ，且當時甫為警查獲，不及思慮為己或他人脫罪，亦未直接
    或間接與被告蘇士泰、戊○○接觸，較無受外力干擾之情形
    。另警員於詢問該等證人之際，亦有依法全程錄音，並無不
    法取供，是其於警詢中之陳述，相較於在本院審理時之陳述
    ，均具有可信之特別情況，依上開刑事訴訟法第159 條之2
    之規定，應得為證據。
二、次按被告以外之人於偵查中向檢察官所為之陳述，除顯有不
    可信之情況者外，得為證據，刑事訴訟法第159 條之1 第2
    項定有明文。查本件證人即共同被告乙○○96年7 月14日、
    96年9 月13日於偵查中之供述，對於被告蘇士泰而言，具有
    被告以外之人審判外陳述之性質，屬傳聞證據，被告蘇士泰
    對此表示無證據能力（見本院3 卷第126 頁），惟經本院依
    法提示予以調查，證人乙○○當時係以被告之身份應訊，而
    非以證人之身分應訊，自無庸加以具結，而檢察官對此均未
    表示異議，且經本院審酌該書面作成時無違法情事，亦無任
    何顯有不可信之情況，自應適宜為本案之證據。
三、末按被告以外之人於審判外之陳述，雖不符刑事訴訟法第15
    9 條之1 至第159 條之4 之規定，而經當事人於審判程序同
    意作為證據，法院審酌該言詞陳述或書面陳述作成時之情況
    ，認為適當者，亦得為證據；當事人、代理人或辯護人於法
    院調查證據時，知有第159 第1 項不得為證據之情形，而未
    於言詞辯論終結前聲明異議者，視為有前項之同意，刑事訴
    訟法第159 條之5 定有明文。本件除上開特別具證據能力及
    不具證據能力之傳聞證據外，其餘所援引之以下各項證據（
    詳後述），固有部分屬傳聞證據，然公訴人、被告於本院調
    查證據時，均知有前開第159 第1 項不得為證據之情形，且
    於言詞辯論終結前，均未聲明異議，本院審酌該等證據作成
    時之狀況，並無違法取證之情事，且無不宜作為證據之情形
    ，依前開說明，爰認均有證據能力，合先敘明。
貳、實體部分：
一、訊據被告戊○○、乙○○、莊易達、蘇士泰固不否認於上開
    時間夥同己○○、劉哲依及真實姓名、年籍均不詳之成年男
    子共10餘人前往「妙天寺」拿取預藏之球棒、鐵棒數支和武
    士刀1 把等物後，再一同在上開「酷酷龍遊戲場」門口處，
    將甲○○載至上開11號公園，甲○○並被押至11號公園旁之
    天橋上，遭球棒、安全帽、鐵棒和武士刀等物毆打等情，被
    告戊○○、乙○○雖坦承動手毆打甲○○等情（見本院3 卷
    第220 、245 頁），然被告戊○○矢口否認有何妨害自由之
    犯行，被告乙○○矢口否認有何攜帶兇器強盜之犯行，被告
    蘇士泰、莊易達則均矢口否認有何傷害及妨害自由犯行。經
    查：
  (一)上開犯罪事實，業據證人即告訴人甲○○於本院審理時證稱
    ：96年6 月20日晚上有一個女生打電話給我，問我人在那裡
    ，後來由戊○○接聽，我就向他表示我人在酷酷龍，後來戊○○就過去找我，他一下車就表示要打我，過來說錢的事情
    ，問我要不要借給他錢，我說我身上沒有錢，戊○○就惡言
    相向，戊○○說到旁邊講不要在這裡說，我不知道乙○○會
    過來要我上他的車，拉我上他的車，他當時很用力拉我，我
    有反抗，他用台語『如果你不上車，我要把你打死』，我會
    害怕，當時在酷酷龍，有看到鐵棒、木棒、還有一個不知道
    什麼東西但比木棒還長，我不知道是否為警棍，是在另外 1
    台機車上，是插在前座踏板上，高度已經超過腰部了，我們
    是先到天橋下旁邊公園，乙○○在該公園將我的手機拿走，
    我才被他們帶到天橋上，戊○○在天橋上用安全帽打我，後
    來因為我倒在地上，就不知道了。印象中有4 、5 個人打我
    ，戊○○以安全帽打我的頭部2 、3 下，而戊○○後來有拿
    木棒打我的頭、肩膀，我也看到乙○○從別人手上拿到球棒
    ，其他人都是以徒手方式打我，我記得我的頭被木棒打一下
    很大力，我就倒在地上，他們繼續打，他們後來又打了一段
    時間才離開，但是時間多久我不記得，打完之後就離開等語
    （見本院3 卷第115 至125 、213 至218 頁），另於警詢中
    亦指稱：在酷酷龍遊戲場前，被戊○○等約10人把我團團圍
    住不給我離去，我被「王子」押上坐他機車，後面約6 部機
    車跟後面，防止我逃跑，戊○○及「達達」、「小義」、「
    王子」約有6 個人就出手打我，我只看到戊○○拿安全帽，
    達達拿球棒，其他另有球棒及徒手打我的頭部及身體，當時
    我無力反擊等語（見警1 卷第10至23頁，偵2 卷第29至31頁
    ），就被告戊○○、乙○○、莊易達、蘇士泰夥同己○○、
    劉哲依及真實姓名、年籍均不詳之成年男子共10餘人一同在
    上開「酷酷龍遊戲場」門口處，將其強押至上開11號公園，
    被告乙○○並搶走其手機，隨即被押至11號公園旁之天橋上
    ，遭球棒、安全帽、鐵棒和武士刀等物毆打等關於本案重要
    之情節，均能清楚交代，苟非親歷其境，應無法無如此清楚
    之陳述，其供詞已堪採信，足認被告戊○○、乙○○、莊易
    達、蘇士泰確實有於上開時、地以強暴、脅迫方式剝奪甲○○之行動自由，並共同毆打甲○○成傷，另被告乙○○並搶
    走甲○○之行動電話1 支無誤。另佐以被告戊○○、乙○○
    、莊易達、蘇士泰均不否認將甲○○自上開「酷酷龍遊戲場
    」門口處載至上開11號公園，隨即帶上11號公園旁之天橋上
    等事實，被告戊○○、乙○○亦均坦承傷害告訴人甲○○之
    犯行，已如上述，亦堪認告訴人甲○○上開指訴之內容為真
    。
  (二)另被告戊○○於警詢及偵查時供稱：「泰仔」好像是第一個
    動手，「泰仔」沒有持鐵棒往被害人甲○○腦部打，他是用
    手打他，我們大約4 、5 個打甲○○，有我、「達達」、「
    王子」及「王子」帶來的那個人，我確定「達達」有打胡，
    但以何工具打胡，我沒有印象，在場有人拿棒球棍打胡，但
    不知道是誰，但我可確定「王子」有動手等語（見偵1 卷第
    2 至7 頁，偵3 卷第94至96頁），另於本院審理時供稱：當
    天案發時，我有在天橋毆打甲○○，那時候有很多人在天橋
    上，我不確定這幾個人在現場有無下手打人，當天蘇士泰去
    現場，是我叫他去，因為那時候晚上我們2 個人都在一起，
    我不知道蘇士泰有無動手打胡，莊易達有無下手毆打胡我不
    知道，當天當場很混亂，我認為有在場的人都有下手毆打胡
    ，莊易達、蘇士泰在廟那裡看到我攜帶武士刀，他們沒有問
    我做什麼用等語（見本院3 卷第22 0至224 頁）。另被告莊
    易達亦於警詢及偵查中供稱：我在市區閒逛，後來是戊○○
    及綽號「小義」、「達達」要找被害人甲○○予以教訓毆打
    。我在後面看見「泰仔」先動手打手打被害人甲○○，其他
    之人見狀後一起動手打他，還有「小偉」用安全帽打他，只
    有我沒有打被害人甲○○，阿泰先出手，王子就跟著出手，
    其他的人就跟著出手，約有4 、5 個人。戊○○有持安全帽
    打胡，阿泰用棒球棒打，毆打胡的兇器從草衙取得，確定出
    手的人是王子、泰仔、小偉等人等語（見偵1 卷第11至15、
    48 至51 頁），另於本院審理時供稱：蘇士泰空手或是球棒
    打甲○○（見本院3 卷第22 6頁）。另被告乙○○亦於警詢
    及偵查時供稱：當時是有一名叫做泰仔之男子，叫甲○○上
    我的機車SDY-355 號輕機車，其中有一人持武士刀共同起將
    甲○○押往一處天橋上面，我朋友綽號泰仔先動手持鐵棍往
    甲○○的後腦部打下去，然後叫我們8 、9 人（有我本人、
    龍鴻華及一些我不認識的人)共 同動手毆打他，我當時手持
    安全帽毆打他，他們拿鐵棒、棒球棍、武士刀，打他約1 分
    鐘後，事後我們就各自回家，兇器是戊○○所提供的，是因
    為戊○○與甲○○有糾紛衝突，是綽號泰仔把甲○○叫出來
    找人共同毆打他，兇器是我們一起到高雄市前鎮區草衙地區
    一間廟宇內拿的等語（見警1 卷第1 至7 頁，偵2 卷第9 、
    7 頁、22至24頁），另於本院審理時供稱：我拿安全帽打他
    的屁股，第一個就是戊○○有打，警詢時說有一個叫做阿泰
    的人，是第一個出手打胡的，那是蘇士泰，因為他的手上有
    傷疤，在公園裡面蘇士泰有出手，是以徒手方式打人。他出
    手打一下之後，其他就一起就打了（見本院3 卷第167 至17
    5 頁）。本院質諸上開被告戊○○、莊易達、乙○○之供述
    內容，再與上開告訴人甲○○之指訴交相比對後，可以得知
    本件確係由被告戊○○邀同其他被告乙○○、莊易達、蘇士
    泰及劉哲依、真實姓名、年籍均不詳之成年男子共10餘人，
    共同在上開11號公園旁之天橋上以球棒、安全帽、鐵棒等物
    毆打甲○○無疑。至被告莊易達、蘇士泰雖矢口否認有何出
    手毆打告訴人甲○○云云，然與告訴人甲○○及被告戊○○
    、莊易達、乙○○之供述內容相異，而未有可採，且衡諸常
    情，被告莊易達、蘇士泰既不否認與被告戊○○、乙○○等
    人一同前往「妙天寺」拿取球棒、鐵棒和武士刀等凶器，並
    一同將甲○○自上開「酷酷龍遊戲場」門口處帶至上開11號
    公園，並參酌上開兇器均足以輕易致人受傷，被告莊易達、
    蘇士泰既然知悉被告戊○○等人攜帶武士刀等兇器，竟未向
    戊○○詢問用途，顯見被告莊易達、蘇士泰於事前確已與被
    告戊○○、乙○○等人有傷害告訴人甲○○之犯意聯絡甚明
    ，自不可僅任意諉為不知及未動手，而推卸其傷害之責。至
    告訴人甲○○雖於本院審理時另證稱被告莊易達、蘇士泰並
    未出手毆打等情（見本院3 卷第115 頁），然其於本院審理
    時亦證稱：後面被打很多下就倒下了，沒有辦法知道是何人
    打我的，我倒地後，被告莊易達、蘇士泰有無上天橋，我就
    不知道等語（見本院3 卷第119 、120 頁），核與被告蘇士
    泰供承其後來有上天橋等情相符（見本院3 卷第40頁），則
    可以推知被告蘇士泰、莊易達應係於告訴人甲○○倒地後始
    加入毆打，再參以前述被告莊易達、蘇士泰於事前確已與被
    告戊○○、乙○○等人有傷害告訴人甲○○之犯意聯絡等情
    ，益徵告訴人甲○○上開證述無從為被告莊易達、蘇士泰有
    利之認定。綜上，被告戊○○、乙○○、莊易達、蘇士泰與
    及劉哲依、己○○及真實姓名、年籍均不詳之成年男子共10
    餘人，確實有傷害告訴人甲○○之犯意聯絡及行為分擔。又
    告訴人甲○○遭被告及其他共犯毆打後，受有頭皮開放性傷
    口和軀幹多數挫傷等傷害，有高雄醫學大學附設中和紀念醫
    院診斷證明書1 紙在卷可稽（見警1 卷第51頁），告訴人所
    受之傷害與被告之毆打行為間，自屬有相當因果關係甚明。
  (三)又參酌證人即告訴人甲○○於本院審理時之上開證詞，可知
    告訴人於案發當時確實因被告戊○○夥同10餘人攜帶球棒、
    鐵棒和武士刀等兇器將其圍住，並由被告乙○○強拉其上車
    ，於其反抗時，遭被告乙○○以『如果你不上車，我要把你
    打死』等語恫稱，導致告訴人心生畏懼無疑。再參以被告戊○○、乙○○、莊易達、蘇士泰均不否認將甲○○自上開「
    酷酷龍遊戲場」門口處載至上開11號公園，隨即帶上11號公
    園旁之天橋上等事實，而本院以當時之情形判斷，被告4 人
    夥同其他共犯共10餘人將告訴人圍住，且攜帶球棒、鐵棒、
    武士刀等兇器，並由被告乙○○強拉其上車，於其反抗時，
    又以「如果你不上車，我要把你打死」等語恫稱，一般人於
    此情形下，均會心生恐懼，害怕受到傷害，而無法反抗，是
    告訴人確實已因被告等4 人及其他共犯之強暴、脅迫行為，
    而遭剝奪行動自由無疑。而被告戊○○、乙○○、莊易達、
    蘇士泰在知悉告訴人在上開情境下，其行動自由可能遭剝奪
    ，竟仍本於渠等之自由意志參與剝奪告訴人行動自由之行為
    ，自可確認於渠等事前確已有剝奪告訴人行動自由之犯意聯
    絡甚明，自不可僅任意諉為不知及未動手，而推卸其剝奪他
    人行動自由之責。至被告4 人雖均辯稱告訴人係自願與渠等
    走云云，然以本院上開論述，告訴人已經喪失其行動自由無
    疑，被告4 人上開辯詞，均非足採。
  (四)又本院質諸證人即告訴人甲○○證稱：我們是先到天橋下旁
    邊公園，乙○○在該公園將我的手機拿走，我才被他們帶到
    天橋上等語（見本院3 卷第116 、215 、217 、218 頁），
    另於警詢時亦證稱：當時我被戊○○等人圍住在高雄市新興
    區忠孝公園，我的手機電話響起，然後其中一名歹徙綽號叫
    「王子」叫我把手機交給他，我不拿給他，「王子」之男子
    就我手中硬給搶走，我手機價值約4000元左右等語（見警1
    卷第14頁），另被告戊○○、莊易達及蘇士泰於警詢、偵查
    及本院審理時亦均供稱：不知道甲○○手機被搶等情，核與
    告訴人甲○○上開指訴遭乙○○搶走手機等情相符，再參以
    證人丁○○於本院審理時證稱：我開設聯一通訊行，我是負
    責人的哥哥。我有看過乙○○，但我不認識他，96年6 月21
    日上午11時30分有人拿一支諾基亞的手機來賣，這我有印象
    ，當天只有被告乙○○1 人而已。當時被告所持手機沒有SI
    M 卡，只有手機及電池而已。我確定當時只有被告1 個人去
    而已等語（見本院3 卷第210 至212 頁），並有讓渡切結書
    1 紙在卷可稽（見警1 卷第53頁），足認確係被告乙○○另
    行起意，藉由其與其餘被告及共犯共同剝奪甲○○之行動自
    由，甲○○因而不能抗拒之際，搶走告訴人甲○○之手機無
    疑。又以本院上開調查證據結果，僅能證明被告戊○○、莊
    易達、蘇士泰與被告乙○○有傷害及剝奪他人行動自由之犯
    意聯絡，尚不足以認定其餘被告與乙○○有強盜之犯意聯絡
    ，是本件僅係被告乙○○於實施剝奪他人行動自由之犯行時
    ，昇高其剝奪他人行動自由之犯意為強盜犯意甚明。
  (五)從而，本案事證明確，被告犯行堪予認定，應依法論科。
二、按殺人罪之成立，須於實施殺害時，即具有使其喪失生命之
    故意，倘缺乏此種故意，僅在使其傷害或成為重傷，而結果
    致重傷者，衹與傷害或使人受重傷之規定相當，要難遽以殺
    人未遂論處。且殺人未遂與傷害之區別，本視加害人有無殺
    意為斷，被害人受傷之程度，被害人受傷處所是否為致命部
    位，及傷痕多寡，輕重如何，僅足供認定有無殺意之參考，
    究不能據為區別殺人未遂與傷害之絕對標準，故不能僅因被
    害人受傷之位置係屬人體要害，即認定加害人自始即有殺害
    被害人之犯意（參最高法院48年台上字第33號判例、94年度
    台上字第6857號判決意旨）。本件告訴人甲○○雖受有頭皮
    開放性傷口和軀幹多數挫傷等傷害，有高雄醫學大學附設中
    和紀念醫院診斷證明書1 紙在卷可稽（見警1 卷第51頁），
    然本院稽之其傷勢並非屬嚴重，且以被告4 人及共犯共約10
    餘人，所持兇器又屬殺傷力強大之武士刀、球棒、鐵棒，而
    告訴人當時已倒地不支，苟被告等人有致告訴人於死之意圖
    ，於案發當時當可輕易取其性命，又豈會在毆打後自行離去
    ？且亦未拿出武士刀砍殺告訴人，顯見被告4 人尚無殺害告
    訴人之犯意，堪以認定，應依刑法普通傷害罪論科。
三、次按刑法第321 條第1 項第3 款所謂之兇器，其種類並無限
    制，凡客觀上足對人之生命、身體、安全構成威脅，具有危
    險性之兇器均屬之（最高法院79年臺上字第5253號著有判例
    可資參照）。本件被告乙○○行為時所持之球棒、鐵棒數把
    及武士刀1 把，雖未扣案，然其均係金屬材質，質地堅硬，
    而扣案之武士刀1 把之刀鋒甚為銳利，在客觀上顯然均足以
    對人之生命、身體、安全構成威脅，具有危險性，乃均屬兇
    器，堪予認定。是核被告戊○○、莊易達、蘇士泰所為，均
    係犯刑法第302 條第1 項之剝奪他人行動自由罪及同法第27
    7 條第1 項之普通傷害罪；被告乙○○所為，係犯刑法第27
    7 條第1 項之普通傷害罪及同法第330 條第1 項之攜帶兇器
    強盜罪。公訴意旨認為被告4 人係犯刑法第271 條第2 項、
    第1 項之殺人未遂罪，尚有未洽，惟檢察官起訴之基本社會
    事實同一，爰變更起訴之法條，逕依刑法傷害罪予以論處。
    又強盜罪以強暴、脅迫方法，至使不能抗拒為構成要件之一
    ，當然含有妨害被害人自由之性質，故犯強盜罪而於密接之
    時間、空間內有剝奪被害人行動自由、強制其行無義務之事
    或恐嚇脅迫行為時，應認該等行為均包括於強盜行為之內，
    無另行成立刑法第302 條第1 項之剝奪他人行動自由罪、同
    法第304 條第1 項之強制罪或同法第305 條恐嚇危害安全罪
    之餘地，又刑法第302 條第1 項之剝奪他人行動自由罪，亦
    同時包含同法第304 條第1 項之強制罪，是被告戊○○、莊
    易達、乙○○、蘇士泰所犯上開剝奪他人行動自由罪犯行，
    不另論刑法第304 條第1 項之強制罪或同法第305 條恐嚇危
    害安全罪，而被告乙○○所犯攜帶兇器強盜犯行部分，亦不
    另論刑法第302 條第1 項之剝奪他人行動自由罪、同法第30
    4 條第1 項之強制罪或同法第305 條恐嚇危害安全罪，負此
    敘明。又被告等人持有武士刀1 把之行為，因該武士刀並未
    扣案，無法送請專業機關鑑定是否屬於槍砲彈藥刀械管制條
    例所明文禁止持有之刀械，依罪疑為輕原則，爰不另論以違
    反槍砲彈藥刀械管制條例之罪，亦應敘明。另被告4 人與共
    犯己○○、劉哲依及真實姓名、年籍均不詳之成年男子數名
    間，就上開傷害犯行及剝奪行動自由犯行部分，均有犯意聯
    絡及行為分擔，均為共同正犯。爰審酌被告戊○○僅係向告
    訴人甲○○借貸數百元之金額未果，即起歹意，夥同被告乙○○、莊易達、蘇士泰及其他共犯10餘人，共同以強暴、脅
    迫方式，剝奪告訴人之行動自由，並進而以球棒、鐵棒、安
    全帽等物毆打告訴人，致其受有頭皮開放性傷口和軀幹多數
    挫傷等傷害，有高雄醫學大學附設中和紀念醫院診斷證明書
    1 紙在卷可稽（見警1 卷第51頁），惡意非輕，且迄未與告
    訴人達成和解，不見悔意，另被告乙○○竟趁告訴人無法抵
    抗之際，強取其行動電話1 支，行為實有不當；且被告戊○○、乙○○雖坦承傷害犯行，然被告4 人均矢口否認其餘犯
    行，並飾詞狡辯，犯後態度不佳，惟念犯罪之動機、目的、
    手段及本件係由被告戊○○所起意等一切情狀，分別量處如
    主文所示之刑，並定其應執刑之刑，以資懲儆。
四、本件被告乙○○行為時所持之球棒、鐵棒數把及武士刀1 把
    ，未據扣案，且經被告戊○○於本院審理時供稱：武士刀丟
    了，是我在路上丟的等語（見本院3 卷第223 頁），足以認
    定係被告戊○○為逃避查緝，而將之丟棄，亦可以推論其餘
    球棒、鐵棒數把及安全帽數頂亦因被告即共犯等人為逃避查
    緝，而將之丟棄，上開兇器及安全帽丟棄後，迄今未能尋獲
    ，應可推認已經滅失，爰不予宣告沒收，附此敘明。
五、公訴意旨另以：被告戊○○邀集被告乙○○、蘇士泰、莊易
    達及共犯己○○、「小義」等十餘人，共同基於強盜之犯意
    聯絡，先分乘數輛機車，前往高雄市前鎮區草衙地區附近之
    「妙天寺」，向被告戊○○拿取球棒、安全帽、鐵棒和武士
    刀等凶器。再於同日23時53分許，齊往高雄市新興區○○○
    路471 號「酷酷龍遊戲場」門口處，持武士刀等物，將告訴
    人甲○○押上被告乙○○騎乘之前述重型機車後，將告訴人
    甲○○載至高雄市新興區○○○路「11號公園」內四下無人
    之處，旋被告戊○○、乙○○等人，再分持預先準備之球棒
    、安全帽、鐵棒和武士刀等物一湧而上，對甲○○頭部、身
    體及手腳等重要部位予以重擊，致甲○○受有頭皮開放性傷
    口和軀幹多數挫傷等傷害，而無法動彈，被告乙○○並趁甲○○因上述強暴行為，而心生畏懼，無法動彈，不能抗拒之
    際，搶走甲○○所有，NOKIA 牌，3100型行動電話1 支，得
    逞後逃逸，因認被告戊○○、蘇士泰、莊易達共同涉犯刑法
    第330 條第1 項之攜帶兇器強盜罪嫌。經查：
  (一)按犯罪事實應依證據認定之，無證據不得認定犯罪事實，刑
    事訴訟法第154 條第2 項定有明文。又認定犯罪事實，所憑
    之證據，雖不以直接證據為限，間接證據亦包括在內，然無
    論直接或間接證據，其為訴訟上之證明，須於通常一般之人
    均不致於有所懷疑，而得確信其為真實之程度者，始得據之
    為有罪之認定，倘其證明尚未達到此一程度，而有合理性懷
    疑之存在時，即無從為有罪之認定，根據「罪證有疑，利於
    被告」之證據法則，即不得遽為不利於被告之認定（最高法
    院著有76年台上字第4986號判例可資參照）；再按犯罪事實
    之認定，應憑真實之證據，倘證據是否真實尚欠明顯，自難
    以擬制推測之方法，為其判斷之基礎，而認定犯罪事實之證
    據係指足以認定被告確有犯罪行為之積極證據而言，該項證
    據自須適合於被告犯罪事實之認定，始得採為斷罪資料（最
    高法院53年台上字第656 號及29年上字第3105號判例可資參
    照）。
  (二)公訴人認被告戊○○、蘇士泰、莊易達涉有上開犯行，無非
    係以即告訴人甲○○之供述及指認，及被告戊○○、莊易達
    、乙○○、蘇士泰之供述等，為其依據。訊據被告戊○○、
    蘇士泰、莊易達則均堅詞否認涉有上開攜帶兇器強盜犯行，
    均辯稱：不知乙○○搶走該手機等語。經查，本院質諸證人
    即告訴人甲○○證稱：我們是先到天橋下旁邊公園，乙○○
    在該公園將我的手機拿走，我才被他們帶到天橋上等語（見
    本院3 卷第116 、215 、217 、218 頁），另於警詢時亦證
    稱：當時我被戊○○等人圍住在高雄市新興區忠孝公園，我
    的手機電話響起，然後其中一名歹徙綽號叫「王子」叫我把
    手機交給他，我不拿給他，「王子」之男子就我手中硬給搶
    走，我手機價值約4000元左右等語（見警1 卷第14頁），另
    被告戊○○、莊易達及蘇士泰於警詢、偵查及本院審理時亦
    均供稱：不知道甲○○手機被搶等情，核與告訴人甲○○上
    開指訴遭乙○○搶走手機等情相符，再參以證人丁○○於本
    院審理時證稱：我開設聯一通訊行，我是負責人的哥哥。我
    有看過乙○○，但我不認識他，96年6 月21日上午11時30分
    有人拿一支諾基亞的手機來賣，這我有印象，當天只有被告
    乙○○1 人而已。當時被告所持手機沒有SI M 卡 ，只有手
    機及電池而已。我確定當時只有被告1 個人去而已等語（見
    本院3 卷第210 至212 頁），並有讓渡切結書1紙 在卷可稽
    （見警1 卷第53頁），足認確係被告乙○○另行起意，藉由
    其與其餘被告及共犯共同剝奪甲○○之行動自由，甲○○因
    而不能抗拒之際，搶走告訴人甲○○之手機無疑。是本件強
    盜犯行僅係被告乙○○於實施剝奪他人行動自由之犯行時，
    昇高其剝奪他人行動自由之犯意為強盜犯意，被告戊○○、
    蘇士泰、莊易達既未與乙○○有犯意聯絡，亦未有實施強盜
    犯行及事後分贓之行為，自無庸就乙○○之強盜犯行負共同
    正犯責任無疑。
  (三)此外，公訴人復未能提出任何積極證據足資證明被告戊○○
    、蘇士泰、莊易達有何與被告乙○○共同攜帶兇器強盜之犯
    行，是公訴人認被告戊○○、蘇士泰、莊易達涉有共同攜帶
    兇器強盜之犯嫌，即無足夠之證據可資證明。從而，公訴人
    所指被告戊○○、蘇士泰、莊易達共同涉犯上開犯行，均屬
    不能證明，本應應為無罪之諭知，然公訴意旨認被告戊○○
    、蘇士泰、莊易達此部分犯行，與上開論罪科刑之剝奪他人
    行動自由罪間，有實質上一罪關係，爰不另為無罪之諭知。
據上論斷，應依刑事訴訟法第299 條第1 項前段、第300 條，刑
法第28條、第277 條第1 項、第302 條第1 項、第330 條第1 項
、第51條第5 款，判決如主文。
本案經檢察官庚○○到庭執行職務。
中    華    民    國    98    年    4     月    3     日
                      刑事第五庭審判長法  官 廖建瑜
                                      法  官 林裕凱
                                      法  官 陳盈吉
以上正本證明與原本無異。
如不服本判決，應於判決送達後10日內，向本院提出上訴狀。
中    華    民    國    98    年    4     月    10    日
                                      書記官  陳展榮
附錄本判決論罪科刑法條：
刑法第277 條第1 項（普通傷害罪）
傷害人之身體或健康者，處三年以下有期徒刑、拘役或一千元以
下罰金。
刑法第302 條第1 項（剝奪他人行動自由罪）
私行拘禁或以其他非法方法，剝奪人之行動自由者，處五年以下
有期徒刑、拘役或三百元以下罰金。
刑法第330 條第1 項
犯強盜罪而有第三百二十一條第一項各款情形之一者，處七年以
上有期徒刑。


司法院資訊處製作；財團法人民間司法改革基金會備份。
